【裁判字號】    97,訴,3155
【裁判日期】    980422
【裁判案由】    政府採購法
【裁判全文】
臺北高等行政法院判決
                                      97年度訴字第3155號
                              .
原      告  薦孺企業股份有限公司
代  表  人  甲○○
訴訟代理人  謝天仁律師
複  代理人  吳佩玲律師
被      告  中華郵政股份有限公司
代  表  人  乙○○（董事長）
訴訟代理人  朱正剛律師
上列當事人間因政府採購法事件，原告不服行政院公共工程委員
會中華民國97年10月24日訴0000000 號採購申訴審議判斷書，提
起行政訴訟。本院判決如下：
    主  文
原告之訴駁回。
訴訟費用由原告負擔。
    事  實
一、事實概要：
    原告參與被告所辦理「2007郵政5 小龍共5 款，每款各5 萬
    個總計25萬個」採購案（下稱系爭標案），因不服被告依政
    府採購法第101 條第1 項第12款規定，通知欲將其刊登政府
    採購公報，向招標機關提出異議，經被告民國（下同）97年
    5 月8 日勞字第0971602149號函（下稱原處分），依約終止
    部分契約，沒收未交貨部分比率之履約保證金，扣罰逾期違
    約金，並依政府採購法第102 條第3 項刊登政府採購公報。
    原告不服，提起申訴，經行政院公共工程委員會（下稱公共
    工程委員會）97年10月24日訴0000000 號採購申訴審議判斷
    書駁回，原告仍不服，遂向本院提起行政訴訟。
二、兩造聲明：
  (一)原告聲明：審議判斷及原處分均撤銷。
  (二)被告聲明：原告之訴駁回。
三、兩造之爭點：
    原告有無給付遲延之情事？其給付遲延可否歸責於原告？
    被告計算逾期違約金之標準是否合法？被告終止契約並將原
    告刊登於政府採購公報是否適法？
  (一)原告主張：
    1.被告於96年11月6 日驗收原告第一批貨物後，已同意原告
      於96年12月7 日辦理複驗，原告亦積極生產，被告不應認
      定原告有所遲延。又被告將本身延緩驗收之因素，做為加
      計原告違約金之天數，亦屬不當。
      (1)依原告與被告間之採購合約，總計25萬個郵政5 小龍產
        品，共分3 批交貨。就相關之交貨期間，原告先於96年
        10月18日TCBO71018005號函請第一批貨120,000 個（每
        款各24,000個）交貨期延至96年11月1 日（見本院卷第
        13至15頁），被告於96年10月30日勞字第0961604836號
        函覆同意第一批貨製作完成，並通知驗收期限為96年11
        月1 日（見本院卷第16頁），第二批及第三批仍依招標
        規範辦理，合先敘明。
      (2)原告進而於96年11月2 日提出第一批貨120,000 個予被
        告（見本院卷第17頁），並通知驗貨，被告於96年11月
        6 日派人驗收，認定未通過，要求原告在96年12月7 日
        辦理複驗（見本院卷第18頁），原告也積極配合全面重
        新生產，嗣因大陸工廠在96年12月6 日遭查封，貨物無
        法出廠，致無法在96年12月7 日提出，進行複驗。原告
        為完成責任，仍戮力履約，進而於12月8 日在已結付款
        項情況下，另行付款向霸佔廠房大陸職工買回白胚及半
        成品，並尋求其他工廠協力完成。終於96年12月17日去
        函被告就第一批交貨部分辦理分批驗收（見本院卷第19
        頁），被告於97年1 月17日函覆同意第一批辦理部份驗
        收（見本院卷第20頁）。
      (3)嗣後，原告再於97年1 月31日通知被告複驗，被告卻於
        97年2 月15日辦理驗收，並要求原告改正。期間，被告
        復於97年2 月12日行文原告，指至目前為止，尚未收到
        改善完妥並辦理複驗之通知（見本院卷第21頁）。原告
        於97年2 月12日同時行文被告，提出併同遵依被告指示
        的改正貨品數量與交運時間（見本院卷第22頁）。原告
        又於97年3 月11日行文被告，對於驗收未通過部分與第
        一批半數貨量，通知要求安排驗收（見本院卷第23頁）
        ，被告卻未即處理，僅由承辦人員口頭要求原告儘速將
        貨品運達查驗。原告據此安排將第一批剩餘貨量共計63
        ,000個運臺，並加時趕製第二批及第三批應行交運貨品
        。但被告遲至97年4 月2 日才通知原告終止合約，惟原
        告貨品均已運達，置於貨倉，以待被告辦理會驗，並同
        時被告將本身遲緩驗收之3 段期間（11月2 日至11月6
        日、1 月31日至2 月15日、3 月11日至4 月2 日），計
        算違約金加諸於原告，進而終止契約，顯然無由。
    2.大陸工廠遭查封係不可歸責於原告之事由，公共工程委員
      會以查封文件欠缺兩岸文書認證程序，以及認定原告於96
      年12月8 日購回白胚及半成品並要求其他廠商協力完成之
      行為，與96年12月6 日工廠遭查封之說詞相矛盾云云：
      (1)按所謂不可歸責於己之事由，係指不可抗力或其他依客
        觀標準，以通常人之注意而所不能預見或不可避免之事
        由而言。依政府採購法合約範例第14條第3 項規定，因
        罷工、勞資糾紛或民眾非理性之聚眾抗爭，係屬於不可
        歸責於原告之事由，合先敘明。
      (2)按原告提出經財團法人海峽交流基金會公證之文書（見
        本院卷第24頁），足認原告所稱工廠遭查封一事為真實
        。又，大陸罷工事件發生後，原告為完成契約，通知被
        告已尋覓其他工廠協助，此係為減少雙方損失，何來矛
        盾，被告之認定顯然率斷。
    3.參酌被告98年1 月16日之行政訴訟答辯狀，不外乎以兩造
      間財物採購契約書第6 條第5 款及第8 條第1 款約定作為
      計算違約金之標準，然查：
      (1)揆諸財物採購契約書第6 條第5 款約定：「乙方履約結
        果經甲方初驗或驗收有瑕疵並須限期改正者，甲方得要
        求乙方於○○內（甲方未填列者，由主驗人定之）…。
        如乙方於甲方第一次通知改正期限內完成改正者，其改
        正期日免計逾期違約金；如無法於期限內完成改正者，
        自本契約規定應完成履約期限次日起依第8 條規定計算
        逾期違約金。但逾期未改正仍在契約原訂履約期限內者
        ，不在此限。」可知，違約金計開始算之前題係「初驗
        或驗收有瑕疵並須限期改正者」，今原告自11月2 日提
        出120,000 件成品予被告至11月6 日派人驗收之期間，
        並非屬於系爭契約第6 條第5 款之「初驗或驗收有瑕疵
        並須限期改正者。」之期間，被告將此一期間納入計算
        違約金之標準，顯然錯誤。
      (2)其次，被告於96年11月6 日派人驗收後，認定未通過，
        並要求於96年12月7 日辦理複驗，依照上開契約約定，
        「自本契約規定應完成履約期限次日起依第8 條規定計
        算違約金」準此，所需探究者係如何認定「應完成履約
        期限」。按本件契約屬於分批交貨之情形，此由系爭契
        約第4 條雙方勾選「分批交貨」可見一斑。又系爭合約
        第3 條第1 點關於交貨期限係約定於招標規範第11點，
        其中（一）約定：「第一批每款24,000個：打樣確認次
        日起80個日曆天內製作完成，並通知本公司（即被告）
        派員驗收，驗收完成後次日起3 個工作天內完成交貨。
        」第5 點關於交貨日期之確定則約定：「（一）交貨日
        期以確實將財物送達指定地點經甲方（即被告）簽收之
        日期為準。乙方（即原告）所交財物有瑕疵或不符契約
        規定者，以完成改善、換貨、補交之日期為交貨日期，
        但得扣除甲方之作業時間。」
      (3)原告於96年12月17日去函被告公司就第一批交貨部分辦
        理分批驗收（見本院卷第19頁），被告於97年1 月17日
        函覆同意第一批辦理部份驗收（見本院卷第20頁，嗣後
        ，原告再於97年1 月31日通知被告公司複驗，被告於97
        年2 月15日辦理驗收，並要求原告改正。期間原告曾於
        97年2 月12日同時行文被告, 提出併同遵依被告指示的
        改正貨品數量與交運時間為3 月10日（見本院卷第22頁
        ），並於3 月11日行文要求被告驗收，然被告卻於4 月
        2 日通知原告終止合約。然而參酌兩造間之合約內容觀
        之，違約金之計算係自「應完成履約期限次日」開始，
        以被告3 月11日後並未即時處置，今卻將自1 月31日至
        2 月15日納入違約金之計算，並認定於2 月22日已達百
        分之二十之違約標準，解除契約，顯然無理由。
    4.其次，被告主張原告3 月11日發函要求驗收之驗收地為大
      陸廈門地區，與招標規範約定驗收場所限於臺灣本島不合
      ，顯然非依債務本旨實行提出給付，依民法第235 條規定
      ，不生給付提出之效力云云。然97年3 月11日原告之函件
      內容可知，原告係通知被告係爭貨品現存放在廈門，「待
      行發運往臺」，希冀被告盡速辦理驗收之催告，並非要求
      被告前往廈門驗收之意，被告認定原告並非依債務本旨提
      出，顯然有誤。
  (二)被告主張：
    1.次按「如乙方於甲方第一次通知改正期限內完成改正者，
      其改正期日免計逾期違約金；如無法於期限內完成改正者
      ，自本契約規定應完成履約期限次日起依第8 條規定計算
      逾期違約金」、「乙方如不依契約規定期限交貨，每逾1
      日按該批未交貨部分之價金千分之四計罰違約金，罰款最
      高上限為契約價金總額之百分之二十…累計逾期違約金實
      際罰扣金額達契約價金總額之百分之二十時，甲方有權終
      止本契約」。原告與被告96年6 月15日簽訂系爭標案之財
      物採購契約書（見本院卷第51至56頁）第6 條第5 款及第
      8 條第1 款分別亦有明文。
    2.依據系爭標案招標規範（見本院卷第57至60頁）第11點第
      (1)款規定：「第一批每款各24,000個：打樣確認次日起80
      個日曆天內製作完成，並通知本公司派員到場驗收」，本
      案於96年7 月26日完成打樣確認，原訂交貨期限應為96年
      10月15日，嗣原告96年10月18日函被告同意，將製作完成
      期限展延至96年11月1 日。原告於96年11月2 日交付貨品
      ，經被告於96年11月6 日驗收，認定不合格，限期原告於
      96年12月7 日前改善並通知被告辦理複驗，有被告96年11
      月6 日驗收紀錄（見本院卷第61頁）附卷可稽。
    3.原告於96年12月17日致函被告，請求就第一批貨品之半數
      （即60,000個）先行辦理複驗，並敘明依當時之生產進度
      可於97年1 月24日前完成交貨（見本院卷第62頁）。被告
      於97年1 月17日函復同意辦理部分驗收，但仍應依契約規
      定罰扣逾期違約金（見本院卷第63頁）。原告97年1 月31
      日傳真通知被告可於97年2 月1 日辦理驗收（見本院卷第
      64頁），被告97年2 月15日辦理第一批複驗，驗收結果仍
      有粉紅龍12,000個不合格，原告同意改進後再通知複驗，
      但因原告未於第一次改正期限96年12月7 日內完成改正，
      被告乃依契約書第6 條第5 款規定，並以原告自稱完成日
      期即97年2 月1 日計算逾期違約金，並載明於被告97年2
      月15日驗收紀錄（見本院卷第65頁）。
    4.原告97年2 月18日再行請求驗收不合格之粉紅龍第二次複
      驗（見本院卷第66頁），被告於97年2 月19日即派員辦理
      第一批第二次複驗，驗收數量僅9,000 個，驗收結果，因
      有色差，被告同意減價收受（見本院卷第67頁）。是以，
      就第一批貨物而言，原告尚有63,000個尚未依契約規定完
      成交貨。被告於97年4 月2 日依據契約書第8 條第1 款規
      定終止部分契約，並通知原告擬依政府採購法第101 條第
      1 項第12款規定，將其刊登政府採購公報（見本院卷第68
      頁）。
    5.原告稱「大陸工廠在96年12月6 日遭查封，貨物無法出廠
      ，致無法在96年12月7 日提出進行複驗及於12月8 日買回
      白胚及半成品」一節：
      (1)查本案限期改善期限為96年12月7 日，契約規定驗貨地
        點為臺灣本島，因大陸貨品運抵臺灣需要通關及運送時
        間，故96年12月6 日之前理應已完成產品之製作，原告
        所稱查封事由顯與複驗無關。
      (2)原告96年12月8 日買回白胚及半成品，顯然其製作尚未
        完成已有遲延之事實，致無法於96年12月7 日供複驗（
        白胚及半成品至完成品尚需一定之工作天數）。
    6.原告另稱「原告又於97年3 月11日行文答辯人…答辯人公
      司卻未即處理，…並加時趕製第二批及第三批應行交運貨
      品。…計算違約金加諸於原告，但答辯人遲至97年4 月2
      日才通知原告終止合約」一節：
      (1)原告97年3 月11日函通知對於驗收未通過部分（粉紅龍
        3,000 個）與第一批半數貨量，要求安排驗收一節，因
        其通知驗收地為大陸廈門地區（見本院卷第69頁），非
        臺灣本島，與招標規範第10點第(1)款規定驗收場所限於
        臺灣本島不合，被告無法辦理驗收，顯非依債務本旨實
        行提出給付，依民法第235 條規定，不生給付提出之效
        力。
      (2)依招標規範第11點第(1)款及第(2)款規定，第一批貨品驗
        收合格後始得進行第二批貨品之交貨，第二批貨品驗收
        合格後始得進行第三批貨品之交貨，原告並無趕製之必
        要。原告自稱在第一批貨品驗收合格前已趕製與本案無
        關之第二、三批貨品一節，無可採信。
      (3)查原告97年2 月12日請求被告同意延長履約期限，不計
        逾期違約金，並要求第一批複驗的剩餘數量將於97年3
        月10日前交貨（見本院卷第70頁）。其又於97年3 月24
        日通知被告，聲稱第一批複驗剩餘交貨數量63,000個，
        將於97年4 月10日前完成（見本院卷第71頁）。顯見原
        告係以預計完成貨品之日期通知被告驗收，其貨品並未
        實際製作完成並運抵臺灣備驗，與招標規範第11點第(1)
        款驗收及交貨規定不合。
    理  由
一、按「機關辦理採購，發現廠商有下列情形之一，應將其事實
    及理由通知廠商，並附記如未提出異議者，將刊政府採購公
    報：…十二、因可歸責於廠商之事由，致解除或終止契約者
    。」政府採購法第101 條第1 項第12款定有明文。
二、原告參與被告所辦理「2007郵政5 小龍共5 款，每款各5 萬
    個總計25萬個」採購案（下稱系爭標案），因不服被告依政
    府採購法第101 條第1 項第12款規定，通知欲將其刊登政府
    採購公報，向招標機關提出異議，經被告民國97年5 月8 日
    勞字第0971602149號函（下稱原處分），依約終止部分契約
    ，沒收未交貨部分比率之履約保證金，扣罰逾期違約金，並
    依政府採購法第102 條第3 項刊登政府採購公報。原告不服
    ，提起申訴，經行政院公共工程委員會（下稱公共工程委員
    會）97年10月24日訴0000000 號採購申訴審議判斷書駁回，
    原告猶不服，提起行政訴訟，並為事實欄所載各節之主張，
    是本件應審酌者厥為：原告有無給付遲延之情事？其給付遲
    延可否歸責於原告？被告計算逾期違約金之標準是否合法？
    被告終止契約並將原告刊登於政府採購公報是否適法？
三、經查：
  (一)原告與被告於96年6 月15日簽訂系爭「2007郵政5 小龍共5
    款，每款各5 萬個總計25萬個」之財物採購契約（參本院卷
    第51至56頁採購契約），依採購契約第3 條第1 項規定，交
    貨期限詳如投標文件及本案招標規範（參本院卷第52頁），
    而招標規範第11點規定：「第一批每款各24,000個：打樣確
    認次日起80個日曆天內製作完成，並通知本公司派員到場驗
    收」（參本院卷第58頁），依被告提出之打樣紀錄表，雙方
    於96年7 月26日完成打樣確認，依前揭規定，原訂交貨期限
    應為96年10月15日，嗣經被告同意，將製作完成期限展延至
    96年11月1 日，是本件交貨期限應為96年11月1 日，此部分
    為二造所不爭執。
  (二)復依系爭財物採購契約書第6 條第5 項規定：「如乙方（按
    即原告）於甲方（按即被告）第一次通知改正期限內完成改
    正者，其改正期日免計逾期違約金；如無法於期限內完成改
    正者，自本契約規定應完成履約期限次日起依第8 條規定計
    算逾期違約金」，第8 條第1 項規定：「乙方如不依契約規
    定期限交貨，每逾1 日按該批未交貨部分之價金千分之四計
    罰違約金，罰款最高上限為契約價金總額之百分之二十…累
    計逾期違約金實際罰扣金額達契約價金總額之百分之二十時
    ，甲方有權終止本契約」（見本院卷第53至54頁）。是原告
    如交付之貨品驗收認定不合格，經通知限期改正，而原告於
    改正期限內完成改正者，即視同已合法交貨，其改正期日不
    計入逾期違約金，反之，如未於改正期限內完成改正者，即
    視同自始未合法交貨，應自遲延交貨日起計算逾期違約金。
    足見違約金之計算期間，取決於原告是否如期交貨，以及其
    貨品是否合格，暨若不合格，是否於改正期限內完成改正，
    而與被告何時為驗收無關。就此而論，原告指摘被告於原告
    通知後未立即驗收，因而主張被告遲緩驗收之三段期間（即
    96年11/2-11/6 ，97年1/31 -2/ 15 ，97年3/11-4/2）不應
    計入違約期間云云，即不足採。
  (三)依上所述，系爭貨品共分5 款，第一批每款各24,000個，故
    原告第一批應交120,000 個，但原告於96年11月2 日只交付
    60,000個（按已遲延一日，且數量不足），經被告於96年11
    月6 日驗收，認定不合格，限期原告於96年12月7 日前改善
    並通知被告辦理複驗，有被告96年11月6 日驗收紀錄（見本
    院卷第61頁）附卷可稽。嗣原告於97年2 月1 日通知被告可
    以驗貨，經被告同意辦理部分驗收（惟同一函文已加註：「
    逾期交貨部分仍須依約罰扣逾期違約金」），此先行交付之
    60,000個貨品，經被告於97年2 月15日複驗只通過48,000個
    ，97年2 月19日再通過9,000 個，合計通過57,000 個 ，因
    此第一批尚有63,000個未交付，此部分亦為二造所不爭執（
    參本院卷第81頁筆錄）。
  (四)故關於違約期間之計算，由於原告應於96年11月1 日交貨12
    0,000 個，但原告於97年2 月1 日通知被告可以驗貨，並經
    於97年2 月15日通過48,000個，97年2 月19日再通過9,000
    個，因此被告就違約期間分別按：
    (1)第1 階段自96年11月2 日起算至97年2 月1 日共92天，依
      未交數量120,000 個計算違約期間（按雖然被告係於97年
      2 月15日第一次複驗通過48,000個，但因原告係於97年2
      月1 日通知被告可以驗貨，因此此段違約期間算到97年2
      月1 日止，而非算到97年2 月15日，益徵違約期間之認定
      與被告何時為驗收無關）。
    (2)第2 階段97年2 月2 日起算至97年2 月18日共17天，依未
      交付72,000個計算違約期間。
    (3)第3 階段97年2 月19日起算至終止契約日即97年4 月2 日
      ，依未交付63,000個計算第三段違約期間。又因算至2 月
      22日逾期罰款已達契約總價金20% （10,612,500元x20%＝
      2,122,500 元），達到違約金上限，因此實際上被告只算
      到2 月22日共4 天，於法並無不合（參附件「逾期交貨罰
      款計算明細表」）。是原告主張被告遲緩驗收之三段期間
      （即96年11/2-11/6 ，97年1/31-2/ 15，97年3/11-4/2）
      不應計入違約期間云云，依上開說明，即不足採。
  (五)原告雖稱：大陸工廠在96年12月6 日遭查封，貨物無法出廠
    ，致無法在96年12月7 日提出進行複驗，原告並於12月8 日
    買回白胚及半成品，原告無法如期交貨，屬不可歸責云云。
    惟查：
    (1)按依民法第231 條第2 項規定，「債務人，在遲延中，對
      於因不可抗力而生之損害，亦應負責」，則縱使原告所陳
      ，其下包廠商於96年12月6 日發生勞資爭議，致遭當地法
      院查封至97年1 月15日該廠始解封而能復工之主張為真實
      ，此一事件之發生時點已遠逾應交貨之期限（即96年11月
      1 日）；又本案限期改善期限為96年12月7 日，契約規定
      驗貨地點為臺灣本島，因大陸貨品運抵臺灣需要通關及運
      送時間，故原告如欲如期交貨，自應於96年12月6 日之前
      即應完成產品之製作，而與大陸工廠是否在96年12月6 日
      遭查封無關，故縱不發生此情事，原告亦顯然不能如期完
      成改善，原告即不得據此主張免責。
    (2)原告自稱於96年12月8 日買回白胚及半成品，參以白胚及
      半成品至完成品尚需一定之工作天數，足證原告於96年12
      月8日 前其製作尚未完成，其有遲延之事實，致無法於96
      年12月7 日供複驗，其辯稱不可歸責云云，亦不足採。
  (六)原告另稱：原告已完成第一批複驗之剩餘交貨數量63,000個
    ，並於97年3 月11日發函通知被告辦理驗收，被告未為適當
    回覆，原告乃加時趕製第二批及第三批應行交運貨品，詎被
    告竟突於97年4 月2 日通知原告終止合約，並據此為停權通
    知，顯非適法云云。惟查：
    (1)原告固於97年3 月11日行文被告，對於驗收未通過部分（
      粉紅龍3,000 個）與第一批半數貨量，要求安排驗收，惟
      該函係記載「補貨數量皆已入抵廈門場站待行發運往台，
      入倉至今已逾14日，懇請貴司儘速驗收」（參本院卷第69
      頁），足見貨品尚未運抵臺灣，與招標規範第10點第(1)款
      規定驗收場所限於臺灣本島不合，被告自無法辦理驗收，
      原告顯非依債務本旨提出給付，依民法第235 條規定，不
      生給付提出之效力。
    (2)復依招標規範第11點第(1)款及第(2)款規定，第一批貨品驗
      收合格後始得進行第二批貨品之交貨，第二批貨品驗收合
      格後始得進行第三批貨品之交貨。原告自稱在第一批貨品
      驗收合格前已趕製與本案無關之第二、三批貨品一節，亦
      無礙於其第一批貨品遲延給付之認定。
    (3)又原告復於97年3 月24日通知被告，聲稱第一批複驗剩餘
      交貨數量63,000個，將於97年4 月10日前完成（見本院卷
      第71 頁 ），顯見原告係以預計完成貨品之日期通知被告
      驗收，其貨品並未實際製作完成並運抵臺灣備驗，亦與招
      標規範第11 點 第(1)款驗收及交貨規定不合。是原告此部
      分主張，亦無足採。
四、綜上所述，本案因原告違約情節明確，被告依前述契約第6
    條第5 款規定計罰逾期違約金，因逾期違約金按日計算至97
    年2 月22日即達契約總價金百分之二十（見本院卷第72頁：
    逾期交貨罰款明細表），被告爰依契約書第8 條第1 款規定
    於97年4 月2 日通知原告終止契約，並據此通知原告有政府
    採購法第101 條第1 項第12款所定，「因可歸責於廠商之事
    由，致…終止契約」之情事，欲將其刊登政府採購公報，並
    無不法，原異議處理結果予以維持，亦無不合。原告徒執前
    詞，訴請撤銷，為無理由，應予駁回。
五、兩造其餘攻擊防禦方法均與本件判決結果不生影響，故不逐
    一論述，併此敘明。
據上論結，本件原告之訴為無理由，爰依行政訴訟法第98條第1
項前段，判決如主文。
中    華    民    國    98    年     4    月    22    日
                    臺北高等行政法院第二庭
                              審判長法  官  徐  瑞  晃
                                    法  官  蔡  紹  良
                                    法  官  陳  金  圍
上為正本係照原本作成。
如不服本判決，應於送達後20日內，向本院提出上訴狀並表明上
訴理由，如於本判決宣示後送達前提起上訴者，應於判決送達後
20日內補提上訴理由書（須按他造人數附繕本）。
中    華    民    國    98    年     4    月    22    日
                                    書記官  陳  可  欣


司法院資訊處製作；財團法人民間司法改革基金會備份。
